臺灣花蓮地方法院民事判決　　　　　　　98年度重訴字第52號
原　　　告　黃明鏡
訴訟代理人　林政雄律師
被　　　告　黃絜平
訴訟代理人　曾泰源律師
上列當事人間債務人異議之訴事件，本院於民國100年1月14日言
詞辯論終結，判決如下：
    主  文
原告之訴駁回。
訴訟費用由原告負擔。
    事實及理由
一、原告主張：被告於民國96年6月1日以新台幣(下同)13,050,0
    00元，向原告購買其所有坐落花蓮縣吉安鄉○○段34-2地號
    ，面積2487平方公尺之農地(下稱系爭土地)，兩造訂有買賣
    契約書並經公證人公證，惟被告實際交付之價金為12,993,4
    43元。兩造約定被告買受系爭土地擬於三年內在其上興建三
    戶農舍，原告同意配建，亦即興建農舍工程費用由被告出資
    ，以原告名義興建登記，原告除應配合興建農舍相關證件之
    取得，俟農舍興建完成應無條件，將土地及農舍一併移轉於
    被告或經被告指定之承受人。其後被告以原告名義興建完成
    第一間農舍，原告亦依約將農舍所有權及其占用面積999 平
    方公尺之土地分割為34-6地號，移轉登記為被告所有。惟被
    告當時欲再興建第二間農舍向花蓮縣政府申請建照時，於98
    年4月9日遭花蓮縣政府以本件有炒作土地之虞為由退回，致
    系爭土地上暫時無法再興建第二間及第三間農舍，此乃不可
    歸責於原告之事由。詎被告竟執此為由於98年6 月25日向原
    告表示解除契約，請求返還系爭土地中尚未過戶面積 1,488
    平方公尺，即目前地號為34-2、34-5地號土地之買賣價金7,
    614,000 元，經原告拒絕後，被告即執兩造所訂買賣契約之
    公證書為執行名義，向本院聲請強制執行。然查該公證書所
    載之執行內容並不明確，被告請求返還價金之數額亦不確定
    ，該公證書應不適為執行名義，詎本院仍予受理而未駁回被
    告之聲請，顯有違誤。又系爭土地無法於三年內完成興建三
    間農舍，係因被告炒作土地而遭拒絕核發建照所致，不可歸
    責於原告，被告實不得主張解除契約。縱認其得解除契約，
    亦應全部解除，不得僅就尚未移轉之34-2、34-5地號之土地
    為部分之解除。再者，被告利用原告之名義興建農舍，藉以
    規避農業法令之限制而取得農舍所有權於先，其後復解除契
    約而以低價取得系爭土地中較有價值部分，其餘部分則拒絕
    買受而由原告繼續持有且無法興建農舍，被告因此獲利甚豐
    而致原告剩餘之土地價值嚴重減損，被告所為顯有違誠信原
    則，其聲請強制執行亦難認為適法。為此提起本訴，並聲明
    ：本院98年度司執字第3956號強制執行事件之執行程序，應
    予撤銷。
二、被告則以：兩造就系爭土地訂立買賣契約，就契約內容於96
    年6月4日經民間公證人公證，公證書上買賣契約第四條即明
    定如不可歸責於兩造之事由致無法完成地上物興建及土地所
    有權移轉時，兩造同意解除買賣契約。而本件無法興建第二
    間及第三間農舍，係因政府政策轉變使然，屬不可歸責於兩
    造之事由，被告據以解除契約，並無不當。又兩造就系爭土
    地之買賣係一般常見之配蓋方式，此為原告訂約前所明知，
    且兩造約定之買賣價金係以均價計算，並未約定何部分之價
    值高低。是被告係依契約條款之約定解除尚未過戶部分之買
    賣契約，並請求返還該部分之買賣價金，在在均符合兩造買
    賣契約之約定，並無違反誠信原則之可言。故被告依公證書
    上強制執行約定條款之規定聲請強制執行，請求原告返還契
    約解除後之買賣價金，於法有據等語，資為抗辯。並聲明：
    原告之訴駁回。
三、兩造不爭執之事實：
(一)兩造於96年6月1日就系爭土地訂立買賣契約，並於96年6月4
    日經民間公證人公證，公證書字號為96年度花院民公正字第
    1424號。
(二)系爭土地之買賣總價為12,993,443 元，面積為2,487平方公
    尺。
(三)系爭土地上已興建一戶農舍，原告並將其占用系爭土地面積
    999平方公尺之土地分割為34-6 地號，且將農舍及34-6地號
    土地之所有權移轉登記為被告所有。其餘34-2、及另分割出
    之34-5地號之土地仍為原告所有。
(四)系爭土地於欲興建第二戶農舍時，經花蓮縣政府於98年4月9
    日以府城建字第0980046321號函，退回原告建築執照之申請
    。
(五)被告係於98年6 月25日以存證信函向原告為解除契約之意思
    表示，並請求原告於三日內返還未為所有權移轉之34-2、34
    -5地號土地之買賣價金7,614,000 元，事後並以此金額為強
    制執行之價額。
(六)擔保系爭土地買賣契約之預告登記及抵押權設定登記，被告
    已予塗銷。
四、兩造爭執事項：
(一)上述之公證書記載內容是否明確，得否為強制執行之執行名
    義？
(二)被告就系爭土地買賣契約是否有契約解除權？可否為一部解
    除？
(三)被告與原告訂立買賣契約，事後復解除契約，是否違反誠信
    原則？
五、本院之判斷：
(一)按依公證法規定得為強制執行之公證書，得為執行名義，又
    當事人請求公證人就公證法第13條第1項第1款「以給付金錢
    或其他代替物或有價證券之一定數量為標的者」之法律行為
    作成之公證書，載明應逕受強制執行者，得依該公證書所戴
    之約款而為執行，強制執行法第4 條第1項第4款、公證法第
    13條第1項第1款分別定有明文。查上開公證書第四點記載「
    契約解除後，賣方不返還所受領之價金，若不履行，同意逕
    受強制執行。」，其內容已明白記載契約解除後，原告（即
    賣方）不返還所受領之價金，被告得持該公證書逕行強制執
    行，該記載明白清楚，且被告亦以存證信函催告原告表示應
    返還所受領之買賣價金為7,614,000 元，並無金額不確定之
    問題，分別有公證書及存證信函各1 紙在卷可稽。至於被告
    請求返還價金之數額是否正當，則為本件異議之訴所應判斷
    之實體問題，並非執行法院所得審查之事項。是則本院民事
    執行處准許被告執上述公證書為執行名義聲請強制執行，並
    無不當。且原告就此已於執行程序中聲明異議，並經本院以
    98年度執事聲字第6 號裁定駁回異議確定，此亦經本院依職
    權調取98年度司執字第3956號執行案卷查明無訛，原告於本
    件訴訟仍執陳詞加以指摘，毫無可取。
(二)本件公證書第二點第四條第4 項約定：「因不可歸責雙方之
    事由，致無法完成地上物興建並順利完成所有權移轉者，雙
    方同意解除契約，負回復原狀之責。有關地上物之處理及補
    償事宜，依契約第十條處理。」查本件兩造98年間欲聲請第
    二戶農舍建照時，經花蓮縣政府以上述函示退回，本院觀諸
    卷附該函之內容，主要係以行政院農委會97年10月17日農授
    水保字第0970158193號函釋為依據，此為兩造96年間訂立買
    賣契約時所不可預見者。是兩造該次申請建照遭到駁回，無
    法繼續完成第二戶、第三戶農舍之興建，純係政府緊縮農舍
    興建之政策所致，與兩造無涉，自屬上述條款所謂不可歸責
    於雙方之事由，至為灼然。則依上開之約定，兩造均得向他
    方主張解除契約，被告據此向原告為解除契約之意思表示，
    自非無憑。原告主張本件係可歸責於被告之事由，被告不得
    解除契約云云，即無可採。次按給付為可分而有一部給付不
    能或給付遲延之情形時，債權人非不得就該契約之一部解除
    之，此依民法第二百二十六條第二項及第二百五十六條規定
    推之自明；最高法院72年度台上字第2912號判決可資參照。
    查本件契約目的係購買系爭土地後在其上興建三戶農舍，再
    依序將興建完成之農舍併其占用之基地移轉為被告所有，原
    告且已將第一戶農舍占用之土地分割為34-6地號且移轉為被
    告所有，依上顯見本件系爭土地之買賣為可分之債。又系爭
    土地所餘之34-2、34-5地號已無法興建農舍，失去原定之契
    約目的，陷於給付不能之狀態，揆諸上引判決，被告自得就
    該部分主張解除契約。原告主張被告不得為一部解除云云，
    實有誤解。
(三)原告另主張被告訂約買受系爭土地，係為規避農業法令限制
    而低價取得農舍所有權云云。然查現行法令並未規定禁止此
    類所謂「配蓋」之土地交易行為，基於契約自由原則，難認
    兩造本件之買賣行為有何違法之處。又兩造間就系爭土地之
    買賣僅有總價之約定，並未細分各農舍所占用之土地其價格
    若干，被告抗辯應返還之價金以均價計算，並無不合。且依
    公證書第二點第四條第4 項約定：「因不可歸責雙方之事由
    ，致無法完成地上物興建並順利完成所有權移轉者，雙方同
    意解除契約，負回復原狀之責。有關地上物之處理及補償事
    宜，依契約第十條處理。」而兩造所訂不動產買賣契約第十
    條第四項明白約定：「買方農舍應於土地分割登記完成日起
    三年內全部興建完成，惟賣方若在第三棟農舍尚未取得建築
    執照前發生變故，致買方無法興建農舍之土地賣方應按土地
    面積比例以原價買回。」查本件被告雖係依解除契約之法律
    關係請求原告返還買賣價金，與上開約定之情形不盡相符，
    但關於按土地面積比例以原價買回部分，則有類推適用之餘
    地，得以之做為返還買賣價金之計算標準。是原告主張被告
    以均價請求返還價金有失公平云云，違背兩造契約約定之精
    神，自無可採。依上說明，本件被告與原告訂立買賣契約，
    事後復一部解除契約，請求以均價計算應返還之買賣價金，
    並未違反誠信原則，原告空言主張，尚難採憑。
(四)末查系爭土地之買賣總價為12,993,443元，而被告主張解除
    契約34-2、34-5地號土地之面積為1,488 平方公尺，此為兩
    造所不爭。準此，被告得請求返還之買賣價金為 7,774,123
    元(12,993,443/2487*1488)，而其於強制執行程序所請求之
    標的價額為7,614,000 元，並未逾上開計算之金額。又被告
    已於本件言詞辯論終結前完成塗銷系爭土地上之預告登記及
    抵押權登記，業已符合公證書第二點第四條所訂契約解除、
    回復原狀之對待給付義務，則其本於契約解除權請求原告返
    還買賣價金，於法有據，應予准許。
六、綜上所述，本件被告依兩造買賣契約之約定主張解除部分之
    買賣契約，並以公證書為執行名義聲請對原告為強制執行，
    其請求執行之金額亦未逾兩造契約之約定，是其所為強制執
    行之聲請洵屬正當，應予准許。從而，原告本於債務人之異
    議權，起訴請求撤銷本院98年度司執字第3956號強制執行程
    序，為無理由，應予駁回。
七、兩造其餘陳述及攻擊防禦方法，核於本判決之結果不生影響
    ，爰不一一論述，併此敘明。
八、訴訟費用裁判之依據：民事訴訟法第78條。
中    華    民    國   100    年    1     月    28    日
                            臺灣花蓮地方法院民事庭
                              法      官    陳鈺林
上列為正本係照原本作成。
如不服本判決，應於送達後20日內，向本院提出上訴狀並表明上
訴理由，如於本判決宣示後送達前提起上訴者，應於判決送達後
10日內補提上訴理由書（須按他造當事人之人數附繕本）。
中    華    民    國   100    年    1     月    28    日
                              法院書記官    許志豪